臺灣板橋地方法院民事判決　　　　　　 93年度簡上字第254號
上　訴　人　丙○○
訴訟代理人　己○○
被上訴人　　戊○○
訴訟代理人　陳木律師
上列當事人間請求損害賠償事件，上訴人對於中華民國93年8 月
23日本院三重簡易庭92年重簡字第一四五七號第一審判決提起上
訴，經本院於94年6 月29日言詞辯論終結，判決如下：
    主  文
上訴駁回。
第二審訴訟費用由上訴人負擔。
    事  實
甲、上訴人方面：
一、聲明：求為判決：原判決廢棄。被上訴人在第一審簡易
    之訴回。第一、二審訴訟費用由被上訴人負擔。
二、陳述：除與原判決記載相同者，茲引用之外，補稱：
  (一)被上訴人自起訴迄今並未提出具體損害與漏水間因果關係之
    證明，以實其說，要難憑被上訴人單方片面陳述，遽認上訴
    人應負回復原狀之責。又假執行之宣告以財產權之訴訟所為
    給付判決為限，本件原審主文諭知「被告應將原告所有之門
    牌號碼台北泰山鄉○○街2 之1 號房屋如圖所示之... 回復
    原狀」，並非財產之給付之訴，不得宣告假執行。又原審未
    就上訴人所提出之防禦方法之意見翔為記載於原判決理由項
    下，據為上訴人敗訴之判決，已有判決不備理由之違誤。
  (二)本件漏水緣由並非由於上訴人之進水水管漏水，否則依經驗
    法則及理論法則所是認，則上訴人之水費應偏高，然卻未如
    此，足證上訴人所述尚非子虛。本件台灣省建築師公會建築
    師張明昌於鑑定報告「七履勘經過及情形：為確認漏水區９
    域，並比對漏水區域2 樓及3 樓使用況(一)鑑定標的物（民權
    街2 號2 樓）現況，部分天花板有嚴重漏水現象... 。(二)會
    同兩造住戶與代表人員為釐清漏水緣由，遂將民權街2 號3
    樓之位於頂樓之自來水進水凡而關閉，觀察漏水量... 。」
    「鑑定結果2.另依93年8 月25日會勘鑑定，系爭建物的室內
    之天花板仍有滴水現象，且地上擺放2 個大臉盆，... 為聲
    請漏水原因，故將民權街2 號3F位於頂樓之自來水凡而關閉
    ，經過30分鐘後再回漏水現場勘查，『原來漏水的天花板漏
    水量與速度已明顯減少』... 云云」，既是鑑驗，怎上訴人
    之水費未有遽增之現象，且鑑定人張昌明係建築師如此認定
    ，則水從何而來，已有可疑，尚難據為不利於上訴人認定之
    唯一證據。
  (三)本件應係被上訴人於買入民權街2 號2 樓，私自將廁所及廚
    房之原管路均拆除改建，將原告之廁所改建成現使用「房間
    」，因拆除及改建不慎，且因拆除中強力之震動，造成69年
    間完成之房屋之水管因而鬆動及裂痕，造成漏水，為漏水之
    主因。
  (四)上訴人於94年2 月24日會同被上訴人訴訟代理人及水電技師
    丁○○等人，至前揭地點開挖及修復水管始發現共同管道間
    ，於4 樓之化糞池排放管，4 樓原施工時有龜裂，而發生滲
    水，被上訴人未經鑑定即僱用水電工，非法貫穿法採用高壓
    發泡注射藥劑止漏，而誤貫穿排糞之彎管，而發生水管阻塞
    ，引發滲漏至2 樓臥房等處，此有照片可稽，並非上訴人3
    樓房屋水管滲漏，被上訴人依民法第217 條規定，亦與有過
    失至明。
  (五)本件4 樓之專用污水管排水共同污水管造成為被上訴人注入
    發泡止漏劑而引發破裂及滲水之行為，即應由全體區分所有
    權人按甚應有部分比例負擔，而被上訴人祗列上訴人為被告
    ，依類似必要共同訴訟之理論，即應追加被告，否則即有當
    事人不適格之違誤，而被上訴人祗列上訴人為被告即有違誤
    ，應予撤銷改判駁回第一審之訴。
三、證據：除援用第一審所提證據外，補提張祚傑建築師之原建
    物設計平面圖影本1 件、現場照片15幀、現場照片13幀、被
    上訴人違章照片10幀為證，並聲請訊問證人張昌明。
乙、被上訴人方面：
一、聲明：求為判決駁回上訴人之上訴。
二、陳述：除與原判決記載相同者，茲引用之外，補稱：
  (一)上訴人雖主張非其給水管漏水，而是4 樓糞管漏水，但上訴
    人叫被上訴人去看4 樓糞管裂痕及測試，係於丁○○進行5
    天之修繕，已挖開所有管線，並將管線全部更新後或重新排
    列後，始通知被上訴人前往測試糞管裂痕漏水，所以，當時
    之公共糞管之裂痕，理論上有可能是上訴人開挖施工時，施
    工工具碰撞之結果。在上訴人僱用丁○○修繕前，上訴人已
    僱用他人進行過數次修繕。如係4 樓糞管漏水，會有黃色及
    異味產生，但鑑定人甲○○○○○在作現場鑑定時，並未聞
    到異味，亦未看到水痕。
  (二)上訴人引用公寓大廈管理條例第12條主張修繕費用應由上下
    樓層共且負擔，但查上訴人引用法律條文故意遺漏該法條後
    段但書部分「但修繕費係因可歸責於區分所有權人之事由所
    致者，由該區分所有權人負擔」，本件之漏水既係上訴人之
    給水管漏水，係可歸責於上訴人，自應由上訴人負擔。
三、證據：除援用第一審所提證據外，聲請訊問證人乙○。
    理  由
一、被上訴人起訴主張：門牌號碼臺北縣泰山鄉○○街2 之1 號
    （2 樓）房屋係被上訴人所有之房屋，其上3 樓房屋（門牌
    號碼為臺北縣泰山鄉民權2 之2 號）之所有人則為上訴人，
    而上訴人所有之3 樓房屋水管發生漏水，造成被上訴人所有
    之2 二樓房屋因此嚴重滲水，導致樓版頂鋼筋鏽蝕、裝潢隔
    間等受有損害，故依民法第767 條所有人妨害排除請求權、
    第184 條前段之規定，請求被告將被上訴人所有2 樓房屋如
    附件所示之房間(一)、房間(二)、燙衣間及客廳之滲漏水損害部
    分（即附圖所示編號１至、至號部分）之滲漏水損害
    回復原狀。
二、上訴人則以：
  (一)被上訴人前於91年10月間向上訴人表示，因2 樓房屋漏水，
    須進入上訴人所有之3 樓房屋檢修，並自行負擔修繕費用，
    上訴人即將房屋鑰匙交由被上訴人，允其進入修繕，嗣被上
    訴人表示已修繕完畢，惟至92年4 月間，被上訴人又表示漏
    水問題尚未解決，須再進入3 樓房屋修繕，上訴人基於睦鄰
    ，仍再次同意被上訴人進行修繕，完工後，上訴人亦向被上
    訴人確認已修復漏水問題。又上開2 次之修繕工程均係被上
    訴人自行雇工完成，苟漏水問題未解決，顯應歸責於被上訴
    人及其雇請之工人，而與上訴人無關，上訴人自無庸負回復
    原狀之責。又系爭鑑定報告，未依「水管漏水試驗」、「龜
    裂測量」等對照方法進行鑑定，亦未實際開挖公用管道間及
    私用水管間之漏水部分，僅以關閉自來水進水凡而為鑑定方
    法，所為鑑定自不可採。
  (二)另被上訴人購買系爭2 樓房屋時，未經許可私自將廁所、廚
    房打掉，並拆除原有管線及隔間，改裝成房間使用，造成水
    管遭外力拆除震動而鬆動，形成「接合不良」，始為漏水之
    主因。再者，上訴人平日並未居住於系爭3 樓房屋，自無不
    作為故意或過失等語置辯。
  (三)上訴人於94年2 月24日會同被上訴人及水電技師丁○○等人
    實際開挖，發現牆壁靠近4 樓之化糞池排放污水管有潮濕之
    現象，始發現4 樓專用之污水管已發生龜裂及外層以塑膠管
    包裹其上，於污水管上有被上訴人為求止漏，以高壓發泡之
    塑膠注入該管內，造成管內部分止塞，因此，本件4 樓之專
    有污水管排入共同污水管，被上訴人注入發泡止漏劑而引發
    破裂及滲水之行為，即應由全體區分所有權人按其應有部分
    比例負擔，而被上訴人祗列上訴人為被告，當事人顯有不適
    格。且被上訴人強行注入發泡止劑，而形成部分止塞而加劇
    漏水，依民法第244條規定亦應負與有過失責任。
三、經查被上訴人主張：系爭2 樓房屋係被上訴人所有，其上3
    樓房屋則係被告所有；又2 樓房屋如附圖所示之房間(一)、房
    間(二)、燙衣間及客廳（即附件所示編號１至、至）部
    分，因漏水受有損害等事實，為上訴人所不爭執，並據上訴
    人提出建物登記謄本二紙、漏水照片10紙為證，復經原審履
    勘現場，製有勘驗筆錄附卷可稽，自堪信為真實。復查：系
    爭2 樓房屋之漏水原因，經原審委託臺灣省建築師公會鑑定
    認：1.經勘驗系爭二樓房屋房屋天花板漏水處（即附件所示
    編號１至、至），會勘拆下天花板，上部樓板曾採用
    高壓發泡注射藥劑止漏，現場天花板已無漏水現象，經被上
    訴人表示該處為最原始漏水之處。2.另經會勘鑑系爭二樓房
    屋臥室之天花板仍有滴水現象，為釐清漏水原因，將系爭3
    樓位於頂樓之自來水進水凡而關閉，經過30分鐘後再回漏水
    現場勘查，原來漏水的天花板滴水量與速度已明顯減少，且
    現場比對該2 樓最原始漏水之天花板，上方即是3 樓之浴室
    位置。3.綜合上述漏水現象研判：Ａ應是3 樓自來水進水管
    滲漏，而導致2 樓天花板有持續性的滴水。Ｂ另依2 樓最原
    始滲漏處了解，曾使用高壓發泡注射藥劑，將該區樓板混凝
    土縫隙填塞... 。Ｃ歸納上述2 點，系爭2 樓天花板漏水，
    應為其上三樓房屋給水管滲漏所造成。有該公會臺北縣辦事
    處93年4 月30日臺建師北鑑字第146 號鑑定估報告書1 份存
    卷可佐，足證系爭2 樓房屋之漏水係由3 樓房屋之水管發生
    滲漏所造成。
四、上訴人雖抗辯：建築師僅以關閉三樓自來水進水凡而為鑑定
    方法，未實際開挖漏水水管，所為之鑑定與實情不符；本件
    2 樓漏水之原因係另被上訴人購買系爭2 樓房屋時，未經許
    可私自將廁所、廚房打掉，並拆除原有管線及隔間，改裝成
    房間使用，造成水管遭外力拆除震動而鬆動，形成接合不良
    所致；再者，本件4 樓之專有污水管排入共同污水管，被上
    訴人注入發泡止漏劑而引發破裂及滲水之行為，即應由全體
    區分所有權人按其應有部分比例負擔云云。惟查：
  (一)本件鑑定人曾2 度至現場履勘並拍攝照片，並依會勘所見及
    工程實務，秉持獨立、公正之立場，運用其專業之學理與實
    務經驗據以分析推論研判，自堪認本件鑑定報告為可採。再
    者，系爭漏水處經關閉3 樓自來水進水凡而後，滴水情形即
    明顯大量減少，另上訴人於94年2 月24日前後5 日僱請丁○
    ○將3 樓浴室之粉刷層打掉，並經管線重新排列，及將部分
    舊的管線換為新的管線，已據證人丁○○於本院94年4 月28
    日進行準備程序時證述甚詳，此後，被上訴人所有之系爭2
    樓房屋即未有漏水情事，益證被上訴人2 樓房屋漏水之原因
    係3 樓房屋內水管滲漏所致。
  (二)復查系爭2 之1 號房屋被上訴人是購入時固曾變更設計，然
    上訴人於94年2 月24日修繕系爭3 樓房屋之水管後，即未再
    發生漏水情事，已據兩造於94年3 月17日本院進行準備程序
    時所自認，苟系爭2 之1 號房屋之損害係被上訴人變更設計
    所造成，則上訴人修繕3 樓房屋後，漏水情事應仍會持續發
    生，而兩造既自認自上訴人於94年2 月24日修繕系爭3 樓房
    屋後，即未再發生漏水情事，則被上訴人變更設計造成2 之
    1 號房屋損害之可能性自可排除，核上訴人抗辯：系爭2 樓
    房屋漏水係因上訴人購入時變更隔間所致云云，顯屬無據。
  (三)上訴雖另抗辯：系爭2 樓房屋之損害係4 樓公用糞管滲漏造
    成云云。惟查系爭2 樓房屋漏水之損害係3 樓水管漏水所造
    成，有台灣省建築師公會出具之鑑定報告書足憑，且兩造於
    94 年2月24日會勘系爭系爭3 樓房屋時，上訴人已施工達5
    日之久，並將3 樓之部分管線重新排列，及將部分舊管線更
    換為新管線，至第5 天才請上訴人過來看（詳94年4 月28日
    證人丁○○之證詞），茍系爭2 樓房屋之滲水係4 樓之糞管
    滲漏造成，衡情上訴人並無將其他管線重新排列，及將部分
    舊管線更換為新管線之必要，亦無不於施工開始即會同被上
    訴人共同會勘糞管以外之管線有無滲漏情形之理，則上訴人
    於將糞管以外之管線重新排除與部分更換後，始抗辯2 樓之
    漏水原因與糞管以外之管線滲漏無關，已難認可採。況鑑定
    人張昌明於94年5 月12日於本院行準備程序時證稱：如果係
    糞管漏水的話，會有黃色或異味產生，而其於鑑定當日並沒
    有聞到異味，且照片上的糞管僅有輕微的裂縫，不會造成大
    量滲漏，有的話只是少部分會流出來等語，再者，4 樓公用
    糞管之裂縫究為注射高壓發泡劑所造成，抑或開挖牆壁時所
    造成，亦無從判斷，自難認系爭2 樓之漏水係4 樓公用糞管
    滲漏所造成。
五、按因故意或過失，不法侵害他人之權利者，負損害賠償責任
    ；所有人對於妨害其所有權者，得請求除去之；又負損害賠
    償責任者，除法律另有規定或契約另有訂定外，應回復他方
    損害發生前之原狀，民法第184 條第1 項前段、第767 條、
    第213 條第1 項分別定有明文。查上訴人所有之2 樓房屋係
    於69年興建登記之房屋，此有臺北縣地籍地價地籍圖資料電
    傳資訊服務系統查詢表二2 在卷可查，可知該3 樓房屋乃已
    建造相當年月之舊屋，其所埋設之管線自應已使用良久，衡
    情一般老舊房屋易生漏水情形，是房屋所有人自應以善良管
    理人之注意，善盡維修責任。惟上開3 樓房屋之進水管已有
    破漏情形，導致漏水滲漏至其下被上訴人所有之二樓房屋，
    造成該屋如附圖所示之房間(一)、房間(二)、燙衣間及客廳（即
    附件編號１至、至）受有漏水損害（已如前述），則
    被上訴人主張上訴人未將破漏水管修復，造成被上訴人房屋
    受有漏水損害，顯係過失侵害被上訴人之權利，並已妨害被
    上訴人房屋之所有權，洵屬正當。是以，上訴人就原告2 樓
    房屋所受之損害，自應負侵權行為損害賠償責任，而應將之
    回復原狀。
六、從而，被上訴人依民法第184 條第1 項前段及第767 條之規
    定，請求被告將被上訴人所有之系爭2 樓房屋如附件所示之
    房間(一)、房間(二)、燙衣間及客廳之滲漏水損害部分（即附件
    所示編號１至、至號部分）回復原狀，為有理由，應
    予准許。則是原審判命上訴人應將被上訴人滲漏水損害部分
    回復原狀，並無不合，上訴意旨指摘原審判決不當，求予廢
    棄改判，為無理由，應予駁回其上訴。
七、據上論結，本件上訴為無理由，依民事訴訟法第43436 條之
    1 第3 項、第449 條第1 項、第78條，判決如主文。
中　　華　　民　　國　　94　　年　　7 　　月　　6 　　日
                  民事第三庭    審判長法　官　陳映如
                                      法　官　陳明偉
                                      法　官　何君豪
以上正本證明與原本無異
本件不得上訴
中　　華　　民　　國　　94　　年　　7 　　月　　6 　　日
                                      書記官　蕭興南
